【裁判字號】    97,上更(一),592
【裁判日期】    990624
【裁判案由】    貪污治罪條例
【裁判全文】
臺灣高等法院刑事判決             97年度上更(一)字第592號
上  訴  人  臺灣桃園地方法院檢察署檢察官
上  訴  人
即  被  告  己○○
選任辯護人  邱鎮北律師
上  訴  人
即  被  告  丙○○
選任辯護人  趙立偉律師
            林  凱律師
            李德正律師
上列上訴人因被告等因貪污案件，不服臺灣桃園地方法院93年度
訴字第609號，中華民國95年2月24日第一審判決（起訴案號：臺
灣桃園地方法院檢察署92年度偵字第19280號，追加起訴案號：9
3年度偵字第9338號、第381號），提起上訴，經本院判決後，最
高法院發回更審，本院判決如下：
    主  文
上訴駁回。
    事  實
一、己○○自民國87年間起至92年7 月間止，擔任桃園縣政府建
    設局（現改制為工商發展局，下仍稱建設局）公用事業課課
    長，負責綜理該課所有民眾申請業務及一般行政業務，丙○○則自90年9 月間起至92年12月26日止擔任該局公用事業課
    技士，負責承辦桃園縣南區（包括觀音鄉、新屋鄉、楊梅鎮
    、中壢市、龍潭鄉及平鎮市）土石採取申請及查核業務、盜
    濫採土石及地下油行之取締等業務，均係依據法令從事公務
    之人員。
二、緣90年3月15日台碩有限公司（負責人陳春明，址設台北縣
    新莊市○○○路410巷1弄6號，下稱台碩公司）向桃園縣政
    府建設局就坐落桃園縣新屋鄉○○○段水流小段241－3、24
    1－5地號等2筆特定農業區農牧用地（面積1.5377公頃）申
    請土石採取案，經桃園縣政府建設局收文並會同相關單位複
    審，同年9月11日因承辦該申請案之建設局公用事業課技士
    高弘儒他調，遂由丙○○接續承辦該案。丙○○接辦該案後
    ，於同年10月3日簽請桃園縣政府同意核發「土石採取許可
    證」予台碩公司，桃園縣政府審核後，於同年10月8日以90
    府建公字第203611號函核發該府「桃府建公採許字第0006號
    土石採取許可證」予台碩公司。台碩公司取得該許可證後，
    即依當時適用之「土石採取規則」第24條規定，依所提土石
    採取計畫書內容設置土石採取場相關設施，以利申請「土石
    採取場登記證」。迨台碩公司設置完畢於同年11月14日向桃
    園縣政府申報開工後，己○○、丙○○分別數次前往現場勘
    驗，勘驗結果認與台碩公司所提土石採取計畫書內容不符，
    丙○○依法將缺失記載於查核紀錄表中並函請台碩公司補正
    ，然丙○○此舉致台碩公司負責人陳春明誤認係縣政府承辦
    人員刻意刁難登記證之申請。嗣台碩公司股東丁○○（陳春
    明於90年11月間與丁○○簽立合約及授權書將台碩公司土石
    採取場之開採及回填工程發包予丁○○施作）向陳春明催促
    開工時間，陳春明表示土石採取場登記證遲未能核發原因疑
    係課長己○○未蓋章之故，遂要丁○○支付新台幣（下同）
    30萬元予己○○以順利取得登記證。丁○○為使登記證能早
    日通過審核，遂應允陳春明之提議，於不詳時、地先向姓名
    年籍不詳之蘇姓友人調借30萬元後，即於90年12月19日下午
    ，撥打電話約己○○至桃園縣政府附近某咖啡廳見面。丁○○即在該約定之咖啡廳，將蘇姓友人依約攜帶內裝有300張
    仟元紙鈔合計30萬元現金之牛皮紙袋當面欲交付予己○○，
    己○○明知丁○○所交付上揭賄款與其職務上享有前開登記
    證之部分審核權有相當對價關係，礙於尚有丁○○之蘇姓友
    人在場，為掩人耳目，遂要丁○○獨自隨其至咖啡廳外其所
    停放之公務車內商議，迨己○○及丁○○進入該公務車內，
    己○○即基於收受賄賂之犯意，收受丁○○交付之現金30萬
    元。嗣丙○○認台碩公司申請開工之相關設施均已設置完畢
    ，且函請補正之回填土方來源證明亦已補正，遂於91年1月
    16日簽請桃園縣政府同意核發「土石採取場登記證」予台碩
    公司，桃園縣政府遂於91年1月28日以府建公字第091002119
    2號函核發該府「九一府建公採登字第0006號土石採取場登
    記證」予台碩公司。丁○○嗣後將給付己○○該筆30萬元賄
    款以「許可證領照費」名目（日期記為90年10月6日）登載
    在其個人就系爭土石採取現場收支明細所製作之「日記帳」
    帳冊中（下稱帳冊一）。91年2月間，丁○○將系爭土石開
    採現場交由戊○○負責，遂將前開帳冊一併交由戊○○核對
    管理，戊○○再依該帳冊一內容悉數轉登載於其自行製作之
    帳冊上（下稱帳冊二）。
三、台碩公司取得前述土石採取場登記證後，於91年2 月間進行
    土石採取作業，現場由戊○○負責，惟丁○○仍常至開採現
    場監督，丙○○則依其職務負責定期至該採石現場查核並製
    作查核紀錄表。丁○○於系爭土石採取場開工前，經同業告
    知須依出土數量每月給付3至5萬元不等公關費予承辦人員，
    丁○○為使前開工地開採作業順利進行，避免負責查核之丙○○刁難，遂於91年2 月間土石採取場開工前某日，在系爭
    開採現場，向丙○○表示會按照行情來處理，丙○○雖對於
    系爭土石場開工後之查核事項並無違背職務之意，仍當場對
    丁○○所為行賄之意以點頭方式表示同意。嗣丁○○於取得
    台碩公司其他股東之同意後，丙○○即基於對職務上行為收
    受賄賂之概括犯意，自91年2月開工後至同年3月29日前，在
    前揭土石開採現場，先後收受丁○○交付之3萬元共2次合計
    6萬元之賄款。丁○○付款後，於91年3月29日以支付公關費
    予縣政府承辦人員為由，向戊○○請款6萬元，戊○○即以
    請款當日（91年3月29日）、名目「交際費」、金額6萬元之
    內容記載在其所製作之前開帳冊二上。91年5 月間某日，丙○○復承前揭概括犯意，於該工地現場，收受丁○○交付之
    賄賂3萬元，因前揭開採現場於91年5月間由傅大衛接手負責
    處理（戊○○所製作之帳冊二僅記載至91年5月10日止），
    丁○○遂未向戊○○請領前揭已交付丙○○之賄賂款3萬元
    。
四、91年3 月間某日，丙○○承前對職務上行為收受賄賂之概括
    犯意，利用至系爭開採現場會勘時（當日並未製作現場查核
    表），邀丁○○至桃園縣新屋鄉公所附近某咖啡廳會談，席
    間向丁○○要求「最近需要用錢，要30萬元」等語，丁○○
    因認已按月支付丙○○款項，且顧及其他股東意見，即對丙○○表示現場沒有那麼多錢，回去交待後再支付。丁○○嗣
    即折返開採現場向戊○○表示丙○○另索討30萬元之事，要
    戊○○湊錢。隔幾日後，丁○○即打電話予丙○○表示「工
    地沒有那麼多現金」，丙○○轉而要求「先拿10萬元」，丁○○遂再向戊○○表示先湊10萬元予丙○○，經戊○○表示
    現場只有7萬元，丁○○乃要戊○○先交付7萬元予丙○○。
    戊○○即於91年4 月26日在系爭土地開採現場停車場，向丙○○表示「係丁○○要我交給你的」，而將內裝有70張仟元
    紙鈔合計7萬元賄賂現金之標準信封交予丙○○收受。 戊○○事後將該筆7萬元賄款以當日日期（91年4月26）、名目「
    交際費」、金額7萬元之內容記載在其製作之前開帳冊二上
    。91年5 月間，傅大衛接手負責處理系爭土地土石採取作業
    後，戊○○即將其製作之前述帳冊二及丁○○所製作之前述
    帳冊一均交予傅大衛核對管理。
五、案經法務部調查局新竹縣調查站移送台灣桃園地方法院檢察
    署檢察官偵查後起訴及追加起訴。
    理  由
甲、程序部分：
一、本件被告丙○○被訴犯圖利罪部分，經原審判決無罪，檢察
    官提起上訴，嗣經本院前審判決駁回上訴並經確定在案，是
    本院審理範圍為被告己○○、丙○○被訴對於職務上行為收
    受賄賂部分，合先敘明。
二、證人丁○○、戊○○於法務部調查局新竹縣調查站（下稱調
    查站）所為之陳述有證據能力：
（一）按被告以外之人於審判外之言詞或書面陳述，除法律有規
      定  外，不得作為證據；被告以外之人於檢察事務官、司
      法警察官或司法警察調查中所為之陳述，與審判中不符時
      ，其先前之陳述具有較可信之特別情況，且為證明犯罪事
      實存否所必要，得為證據，刑事訴訟法第159條第1項、第
      159條之2分別定有明文。是以被告以外之人於審判外之言
      詞或書面，即屬傳聞證據，因有悖法院直接審理及言詞審
      理之精神，妨礙當事人之反對詰問權，影響程序正義之實
      現，除法律別有規定外，原則上不具證據能力。又刑事訴
      訟法第159條之2所謂「前後陳述不符」之要件，應就前後
      階段之陳述進行整體判斷，以決定其間是否具有實質性差
      異，而所謂「較可信之特別情況」，亦應就前後陳述時之
      各種外部情況進行比較，以資決定何者外部情況具有可信
      性，若陳述係在特別可信之情況下所為，則虛偽陳述之危
      險性不高，雖係審判外陳述，或未經被告反對詰問，仍得
      承認其有證據能力。就外部情況之認定，例如時間之間隔
      、是否為有意識之迴避、有無受外力干擾或事後串謀、以
      及警詢所作時之筆錄記載是否完整、是否出於自由意識陳
      述等情。法院應斟酌上列因素綜合判斷，細究陳述人問答
      態度、表情與舉動之變化，以查是否具較可信之特別情況
      ，合先敘明。
（二）證人丁○○、戊○○於調查站所為之陳述，與原審、本院
      審理時以證人身分所證述之基本事實略有不同，且調查筆
      錄有部分係證人丁○○、戊○○於原審、本院審理證述時
      所未陳述，是渠等於調查站所為之陳述與原審、本院審理
      時之供述即有前後陳述不符之情。經查，依證人丁○○、
      戊○○於調查站所為陳述之筆錄觀之，渠等筆錄之記載，
      係採取一問一答方式，且上開證人於調查局之供述較接近
      案發時點，記憶應較為清晰，並均係出於自由意思陳述，
      憑信性甚高，而當時未直接面對被告，上開證人當時心理
      較為篤定，壓力較小，較有可能據實陳述，況觀以上開證
      人於調查站所為證述之內容，對基本事實之證述互核一致
      ，益徵渠等於原審及本院審理時所為之陳述，或係時隔較
      久，業已遺忘部分案發情節，或係經權衡輕重，為袒護被
      告或恐被告對渠等不利等因素而所為之託詞，憑信性較低
      ，另參諸渠等於原審及本院審理中亦均證稱之前在調查站
      所述實在等語（見原審卷【一】第126頁、第133頁、本院
      卷【二】第81頁反面、第84頁正面），本院認證人丁○○
      、戊○○於調查站所為之陳述，基於發見真實之需求，且
      為證明犯罪事實之存否為有必要，本院斟酌上開供述證據
      之取得過程並無瑕疵，且與本案待證事實間具有相當之關
      聯性，依前開說明，證人丁○○、戊○○於調查站所為之
      陳述，認符合刑事訴訟法第159條之2之情形而有證據能力
      。被告己○○、丙○○及渠等選任辯護人指稱丁○○、戊○○於調查站時之陳述並無證據能力云云，尚非可採。
三、又按刑事訴訟法第159條之4規定：「除前三條之情形外，下
    列文書亦得為證據：一、除顯有不可信之情況外，公務員職
    務上製作之紀錄文書、證明文書。二、除顯有不可信之情況
    外，從事業務之人於業務上或通常業務過程所須製作之紀錄
    文書、證明文書。三、除前二款之情形外，其他於可信之特
    別情況下所製作之文書。」。上開從事業務之人於業務上或
    通常業務過程所需製作之文書例如商業帳簿、航海日誌等，
    原則上得為證據，反對之一方必須證明該文書顯有不可信之
    情況，始能排除該文書作為證據；至於第三款之其他文書，
    係指必須具備與公務員職務上製作之文書及業務文件具有同
    等程度可信性之文書，但此必須由提出之人證明該文書係在
    「可信之特別情況下所製作」，始得作為證據。（最高法院
    95年度台上字第5026號判決參照）。次按於事件甫發生或發
    生後不久，基於備忘之目的而製作之文書，文書本質上具有
    固有之可信賴性，證據法莫不賦予證據能力，此種賦予此種
    備忘文書之證據能力，應屬刑事訟訴法第159條之4第3款傳
    聞例外，與同條第2款賦予證據能力日常例行性業務製作之
    文書證據能力，尚有區別（最高法院99年台上字第2210號判
    決意旨參照）。本件扣案上揭帳冊一、二所記載之「內容」
    固屬傳聞證據，惟上開扣案帳冊均係證人丁○○、戊○○於
    渠等申請、經營砂石業務過程就平日一切收支款項（有別於
    公司之商業會計帳目）所記載之公司帳目以外之日常帳目，
    並非公司之商業會計帳目等事實，業據證人丁○○、戊○○
    於本院審理中到庭證述明確（見本院卷【二】第79頁反面、
    第80頁反面、第81頁反面、第83 頁，證述內容，容後詳述
    ），復參諸卷附帳冊一、二均未有中斷之記錄，且該帳冊又
    未曾出示他人，足見證人丁○○、戊○○應無預見日後可能
    會被提供作為證據之偽造動機，是其虛偽之可能性極小，應
    認屬於刑事訟訴法第159條之4第3款規定之「其他於可信之
    特別情況下所製作之文書」，且其所記載之內容與本件待證
    事實有為證據之必要性及關連性，是所製作之上開帳冊內容
    ，應屬刑事訴訟法第159條第1項「法律有規定」之傳聞證據
    之例外，應有證據能力。故被告己○○、丙○○及渠等選任
    辯護人指稱上揭帳冊一、二並無證據能力云云，自不足採。
四、又本院將被告丙○○送法務部調查局接受測謊鑑定之結果，
    研判：「丙○○稱：（一）劉文莘未先後2次各交付3萬元給
    伊。（二）未自戊○○手中取得7萬元。上述問題經測試呈
    情緒波動之反應，研判有說謊。」等情，有法務部調查局98
    年3月17日調科參字第09800106910號測謊報告書、測謊鑑定
    過程參考資料（含測謊同意書、測謊對象身心狀況調查表、
    測謊問卷內容題組、生理記錄圖、測謊程序說明、施測者專
    業資格證明、其他測謊文獻資料）在卷可供憑參（見本院卷
    【一】第107頁至第121頁），而按「．．．查測謊鑑定究竟
    有無證據能力，刑事訴訟法並無明文規定，惟實務上，送鑑
    單位依刑事訴訟法第208條第1項規定，囑託法務部調查局或
    內政部警政署刑事警察局為測謊檢查，受囑託機關就檢查結
    果，以該機關名義函覆原囑託之送鑑單位，該測謊檢查結果
    之書面報告，即係受囑託機關之鑑定報告，該機關之鑑定報
    告，形式上若符合測謊基本程式要件，包括：（一）經受測
    人同意配合，並已告知得拒絕受測，以減輕受測者不必要之
    壓力。（二）測謊員須經良好之專業訓練與相當之經驗。（
    三）測謊儀器品質良好且運作正常。（四）受測人身心及意
    識狀態正常。（五）測謊環境良好，無不當之外力干擾等要
    件，始賦予證據能力，非謂機關之鑑定報告書當然有證據能
    力；而具上述形式之證據能力者，始得為實質之價值判斷，
    必符合待證事實需求者，方具證明力」最高法院96年度台上
    字第3991號判決闡述甚明（同院96年度台上字第3904號判決
    亦持相同之見解）。法務部調查局上開測謊過程參考資料包
    括：含測謊程序說明、測謊同意書、身心狀況調查表
    、測謊問卷內容、生理記錄圖（含呼吸、膚電、脈搏）
    、測謊儀器運作情形、測謊施環境評估、施測者專業
    資格證明，符合最高法院上開判決揭示之上開測謊基本程式
    要件，是以，法務部調查局上開測謊結果當具證據能力，被
    告丙○○及其辯護人指上開測謊報告並無證據能力云云，自
    非可採。
五、末按被告以外之人（包括證人、鑑定人、告訴人、被害人及
    共同被告等）於審判外之陳述雖不符刑事訴訟法第159 條之
    1至之4等四條之規定，然經當事人於審判程序同意作為證據
    ，法院審酌該言詞陳述或書面陳述作成時之情況，認為適當
    者，亦得為證據；當事人、代理人或辯護人於法院調查證據
    時，知有刑事訴訟法第159條第1項不得為證據之情形，而未
    於言詞辯論終結前聲明異議者，視為有前項之同意，同法第
    15 9條之5定有明文。立法意旨在於傳聞證據未經當事人之
    反對詰問予以核實，原則上先予排除。惟若當事人已放棄反
    對詰問權，於審判程序中表明同意該等傳聞證據可作為證據
    ；或於言詞辯論終結前未聲明異議，基於尊重當事人對傳聞
    證據之處分權，及證據資料愈豐富，愈有助於真實發見之理
    念，且強化言詞辯論主義，使訴訟程序得以順暢進行，上開
    傳聞證據亦均具有證據能力。查本件除如上所述，證人丁○○、戊○○於調查站之供述、帳冊一、二及被告丙○○之測
    謊報告有證據能力外，以下所引用之被告以外之人於審判外
    之供述或非供述證據，因檢察官、被告及其辯護人已於本院
    準備程序及審判程序時均表示無意見（見本院卷【一】第53
    頁正面、反面、第108頁正面至第128頁反面），且迄至言詞
    辯論終結前均未聲明異議，而本院審酌上開供述或非供述等
    證據資料製作時之情況，無不當取供及證明力明顯過低之瑕
    疵，認以之作為證據應屬適當，揆諸前開規定，本院亦認為
    均應有證據能力。
乙、實體部分
壹、有罪部分：
一、訊據上訴人即被告己○○、丙○○對於上揭時間分別擔任桃
    園縣政府建設局公用事業課課長及技士，承辦台碩公司就系
    爭土地申請土石採取案之作業及審查，丙○○並負責在台碩
    公司取得土石採取場登記證後至現場履勘並製作查核工作紀
    錄表之事實固坦承不諱，惟均矢口否認有收受賄賂之犯行，
    被告己○○辯稱：伊雖曾應台碩公司丁○○之邀，於桃園縣
    政府附近咖啡廳見面1次，談論有關台碩公司申請案之進度
    及應檢具資料等事宜，惟係因丁○○是局長姜松茂的朋友，
    伊才赴約，伊並沒有向他要求期約或收受賄賂，台碩公司因
    後來被報請裁撤勒令停工，執照被撤銷了，該他們損失很大
    ，才挾怨報復云云。被告丙○○辯稱：伊從來沒有跟台碩公
    司要求或收受賄賂，台碩公司後來因被勒令停工，他們才挾
    怨報復伊，伊曾因遭丁○○恐嚇而向桃園縣警察局平鎮分局
    刑事組長報案云云。經查：
二、被告己○○部分：
（一）被告己○○自87年間起至92年7月間止，擔任桃園縣政府
      建設局公用事業課課長，負責綜理該課所有民眾申請業務
      及一般行政業務，並經辦本件台碩公司申請土石採取案之
      審核等情，業據被告己○○於原審、本院前審及本院審理
      中供認不諱。且被告己○○職司審核台碩公司就系爭土地
      申請土石採取案時，丁○○於90年11月間自台碩公司陳春
      明處取得系爭土石開採權利後，因申請之土石採取場登記
      證遲未核發致未能開工而向陳春明抱怨，陳春明表示登記
      證遲未核發原因疑係在課長己○○未蓋章之故，而要丁○○給付30萬元予己○○以打通關節，丁○○應允後先向蘇
      姓友人調借30萬元，並於90年12月19日下午，撥打電話予
      己○○相約在桃園縣政府附近某咖啡廳見面，嗣在該咖啡
      廳外己○○所停放之公務車內，將內裝有30萬元現金之牛
      皮紙袋交予己○○收受等事實，業據證人丁○○、戊○○
      分別於調查站、檢察官偵查中、原審及本院審理時證述明
      確（丁○○部分見第19280號偵卷第131、132、149至152
      頁、原審卷【一】第116頁、第123頁、本院卷【二】第79
      至82頁正面；戊○○部分見第19280號偵卷第109、126頁
      、原審卷【一】第134、135頁、本院卷【二】第82 頁至
      84頁），且互核證人丁○○、戊○○前開證述內容悉相符
      合，並無歧異，此徵諸證人丁○○於本院審理中證述：「
      （問：帳冊為什麼會記載90年10月6日即許可證下來前兩
      天？）我現在記得是許可證下來後開採證下來前支付30萬
      元給己○○。至於為什麼會這樣記載我不記得了。」、「
      剛才提示帳冊一是事後一起補記載的」、「（問：當時你
      交付30萬後跟誰請款，然後才這樣記這筆帳？）我是向一
      位蘇姓友人【那是一位股東的朋友，我不曉得他的名字】
      借的資金。資金算是股東出資，我並沒有額外支付這筆錢
      ，也沒有向公司請款。我就向記載友人說這是許可證的費
      用。」、「（問：是否有拿30萬元給己○○？）有的。」
      等語，及證人戊○○於本院審理中證述：「（問：帳冊一
      、二都是你記載的嗎？）上開偵查卷第84至89頁【日期記
      到91年5月10日】的帳冊記載都我記載的。全部是我的筆
      跡。並沒有別人的筆跡。」、「（問：對於你之前在調查
      站、偵查、原審所述有何意見？）均實在。」等語自明（
      見本院卷【二】第79頁反面、第80頁正面、第81頁反面、
      第82 頁正面）。
（二）另查，證人丁○○將30萬元交予被告己○○收受後，即將
      相關內容登載在其所製作之前開帳冊一上，嗣於91年2月
      間因系爭開採現場交由戊○○管理，丁○○始將帳冊一交
      由戊○○核對，並告知戊○○前揭記載30萬元之支出即係
      給付己○○之賄款，戊○○事後即將帳冊一內容逐一轉登
      載在其所製作之帳冊二上，再接續自91年2月8日起自行登
      載開採現場之收支明細至91年5月10日止，迨傅大衛於91
      年5 月間接手負責土石採取現場，戊○○再將上開帳冊一
      、二交予傅大衛核對管理等事實，業據證人丁○○、戊○○、傅大衛於調查站詢問時證述明確（見第19280號偵卷
      第83 、108、109、126、132頁），並有證人傅大衛所提
      出之前述帳冊一、二影本各1份在卷可憑（見第19280號偵
      卷第84至89頁、第94至99頁、第111至116頁、第135至146
      頁）。而觀諸上開帳冊一、二之各頁記載內容均按日期逐
      筆接續登載（帳冊一自90年1月10日起登載至91年1月14日
      止，帳冊二先轉登載前開帳冊一所載內容後復自91年2月8
      日起登載至91年5月10日止），且細繹上開帳冊一、二各
      頁內容均與系爭土石採取場收支事項相關，並脈胳相承，
      顯然非證人丁○○、戊○○信手拈來隨意亂寫至明。且觀
      諸土石開採本非一朝一夕之事業（本件申請核准之開採時
      間為1年），開採現場所耗費之人力、時間、費用甚大，
      證人丁○○、戊○○既於系爭土地開採初即負責現場，土
      石開採並涉及多位股東權益（依證人丁○○、戊○○所述
      除渠2人外另出資之股東尚有張育誠、翁庚新、傅大衛等
      人），渠等自有就開採現場相關收支明細逐一記載以為將
      來股東核對計算利得之依據，乃事屬當然，證人丁○○、
      戊○○所證帳冊內容均係渠等就現場實際收支所為之記載
      應可採信。且經核對丁○○所製作之帳冊一第4頁第5行確
      實記載「90年10月6日許可證領照費300000」，證人戊○○所製作之帳冊二第1頁第4行亦因轉登載自丁○○之帳冊
      一內容（自90年1月10日起至92年1月14日止）而為相同之
      記載無誤，此均與證人丁○○、戊○○所述因丁○○交付
      30萬元賄款予被告己○○，始分別在渠等所製作之帳冊一
      、二上為上開內容之記載之情若合符節。參諸證人戊○○
      於調查站及於原審審理時證稱：丁○○事前有告知台碩公
      司其他股東要支付這筆30萬元予己○○，事後伊與丁○○
      核對帳冊一時，經丁○○告知該筆記載30萬元領照費部分
      即係支付己○○款項，故對丁○○帳冊一該筆記載並無意
      見等情綦詳（見上揭偵卷第109頁、原審卷【一】第134、
      135頁），另在本院審理中亦證述：「（問：帳冊記載是
      你自己所記載還是那個股東跟你講說有哪些支出而記載？
      ）我經手我就馬上記載，有些是丁○○向我請款的時候就
      記載。有些是事後記載，上面有記載的金額確實有拿給丁○○。」、「帳冊裡面的筆跡確實是我的，記載到91年5
      月10日。」及之前在調查站、偵查、原審所述均實在等語
      （見本院審卷【二】第83、84頁），佐以證人丁○○於調
      查站及偵查中證述其如何與被告己○○相約見面，被告己○○又如何輾轉收受內有現金30萬元之牛皮紙袋等諸多細
      節，均能詳細具體描述，且在本院審理中證述：「（問：
      當時你交付30萬後跟誰請款，然後才這樣記這筆帳？）我
      是向一位蘇姓友人【那是一位股東的朋友，我不曉得他的
      名字】借的資金。資金算是股東出資，我並沒有額外支付
      這筆錢，也沒有向公司請款。我就向記載友人說這是許可
      證的費用。」、「（問：是否有拿30萬元給己○○？）有
      的。」等語（見本院審卷【二】第79頁反面、第80頁正面
      ），堪認證人丁○○、戊○○上揭證述，自不可能係無端
      虛構杜撰被告己○○之詞。況參以證人丁○○、戊○○僅
      為一般業者，渠等當無以貪瀆重罪構陷被告己○○之必要
      ，不可能事先預見日後登記證遭撤銷，而在渠等所製作帳
      冊上為前述虛偽記載，以為日後誣陷報復被告己○○之用
      。更遑論當時縣政府所依據適用之「土石採取規則」等相
      關規定，及依桃園縣政府核發土石採取許可證及採取場登
      記證予台碩公司之函文所示，業者即台碩公司在申請「土
      石採取許可證」及「採取場登記證」時均無須繳付費用，
      有卷附桃園縣政府94年10月26日府商公字第0940296525號
      函覆之「案件卷證」序號12、26之文件可稽，此自應同為
      系爭土石採取場之其餘股東包括戊○○等人所知悉，故證
      人丁○○當無可能在帳冊一上以不可能支出之「許可證領
      照費」名目登載該筆30萬元之支出，證人戊○○自亦不可
      能草率同意將該筆支出轉登載於其製作之帳冊二上，徒留
      日後其餘股東質疑。綜上所述，證人丁○○、戊○○證述
      帳冊一、二所記載領照費30萬元之支出，係丁○○給付被
      告己○○之賄款，及丁○○事前有告知股東要支付該筆30
      萬元賄款予己○○之事，故戊○○事後對丁○○該筆30萬
      元支出之記載並無意見，丁○○、戊○○並將該筆支出登
      載為與實際支出賄款情節相符之「領照費300000」記載等
      情，核與事實均相符。從而，前述帳冊一、二內容應足資
      印證證人丁○○、戊○○前述給付30萬元行賄款予己○○
      之情甚明，證人丁○○上揭證述，應堪信為真實，而足堪
      採信。被告己○○於前揭時、地，收受丁○○所交付30萬
      元賄款之收受賄賂犯行，已臻明確，被告己○○辯稱未曾
      收受台碩公司任何賄款云云，顯係事後卸責之詞，不足採
      信。
（三）又被告己○○之辯護人辯護意旨稱：丁○○稱陳春明說登
      記證久未核准是卡在課長那邊，惟陳春明受訊時並未曾提
      到此事且稱不知道丁○○花錢打通關節之事，顯有矛盾；
      就30萬元資金來源，丁○○與戊○○所述不一致；丁○○
      所述交付賄款日期為90年12月19日與其帳冊記載之90年10
      月6日不符；系爭土石採取場嗣經停工，丁○○曾打電話
      恐嚇丙○○，如己○○有收取賄款，何以丁○○未打電話
      恐嚇？因認丁○○、戊○○證述內容不可採云云。然查：
   1、證人陳春明雖否認有告訴丁○○土石採取場登記證未核發
      係卡在鄭課長之故，及要丁○○給付30萬元予己○○一事
      ，並證稱不清楚丁○○所說支付30萬元情形云云。惟證人
      陳春明或因慮及其如坦認上情，恐因此受牽累而涉犯刑責
      故其隱瞞實情，並未悖離常情。且參諸陳春明與丁○○2
      人因本件土石採取開發案衍生股權金錢糾紛，陳春明並因
      此向丁○○提出詐欺告訴，業據證人陳春明於原審證述在
      卷（見原審卷【一】第113頁），並有臺灣板橋地方法院
      檢察署檢察官92年度偵字第803號不起訴處分書附卷可憑
      （見本院前審卷第191頁），顯見證人陳春明與丁○○間
      因本件土石採取案存有債務糾葛已久，自難期證人陳春明
      能為公允確實之證述，是證人陳春明前開證述內容，尚難
      執為有利被告己○○之認定，遽認被告己○○未收受丁○○交付30萬元賄賂款。
   2、證人戊○○於調查站證稱：丁○○給付予己○○之30萬元
      ，係伊提出130萬元資金中之30萬元一節，核與證人丁○○證述交付給己○○之賄款30萬元係向蘇姓友人調借之情
      固有不符。惟參諸證人戊○○於原審證述改稱台碩公司之
      經營其共出資剛開始的簽約金100萬元等語（見原審卷【
      一】第130頁），顯與其在調查站所證稱有出資130萬元相
      左。況參以證人丁○○於偵訊時證稱：戊○○並未出資，
      嗣後又改稱：帳面上有關戊○○140萬元實際上是向蘇先
      生調借的，100萬元是與陳春明的簽約金，30萬元就是交
      付給己○○的，另外10萬元伊後來才知道是戊○○向蘇先
      生調借的等語（見第19280號偵卷第16、150頁），與其在
      本院審理中證述：「（問：當時你交付30萬後跟誰請款，
      然後才這樣記這筆帳？）我是向一位蘇姓友人【那是一位
      股東的朋友，我不曉得他的名字】借的資金。資金算是股
      東出資，我並沒有額外支付這筆錢，也沒有向公司請款。
      我就向記載友人說這是許可證的費用。」等語（見本院審
      卷【二】第79頁反面）大致相符。本件證人戊○○、丁○○就同一事實，在調查站、偵查中、原審及本院審理中之
      多次陳述縱稍有差異，此或細節未交代清楚，或描述用語
      不同，省略片段情節，或紀錄之詳簡有異所致，尚難據此
      即認渠等證言不足採。是本件堪認證人戊○○確有向蘇先
      生借調而提出130萬元資金，其中100萬元為其簽約金，30
      萬元則係交予被告己○○之賄款，其嗣另再向蘇先生借10
      萬元，合計借款140萬元無訛。故證人戊○○所稱130萬元
      資金、100萬元簽約金；證人丁○○所稱給被告己○○之
      賄款係向蘇先生調借、戊○○未出資（因出資款均係調借
      而來）等節，應認均係證人戊○○、丁○○未詳述細節，
      而僅陳述部分事實，本件尚難僅因證人丁○○、戊○○就
      此30萬資金來源之部分，未予詳述，遽認其所述皆不足採
      。
   3、另查，參諸卷附帳冊一上證人丁○○將交付被告己○○30
      萬元賄款日期記載為「90年10月6日」，核與證人丁○○
      於調查站證述交付賄款日期係在「90年12月19日」固有不
      符。惟查，證人丁○○係在台碩公司取得土石採取許可證
      ，並依法申報開工後，因遲未能取得土石採取場登記證以
      開工營利，始前去詢問陳春明，陳春明因疑係課長己○○
      未蓋章之故，始要丁○○支付30萬元行賄款予被告己○○
      打通關節，已如前述，故證人丁○○給付30萬元賄款予己○○之原由，對照台碩公司於90年10月8日取得土石採取
      許可證後，同年11月14日即向縣政府申報開工，縣政府函
      覆台碩公司於同年11月28日派員至現場勘驗開工準備事宜
      ，被告丙○○即分別於90年11月28日、12月5日、91年1
      月7日、1月11日至現場勘驗，被告己○○則於90年12月5
      日與丙○○一同前往現場勘驗，嗣後台碩公司於91年1月
      28日取得土石採取場登記證等各情以觀（有卷附桃園縣政
      府94年10月26日府商公字第0940296525號函覆之「案件卷
      證」序號12、15、17、18至24可參），堪認證人丁○○於
      調查站所證之「90年12月19日」與前述客觀事實確屬相符
      。反觀丁○○於帳冊一所記載之「90年10月6日」，則與
      台碩公司在90年10月8日即取得土石採取許可證之時間點
      明顯齟齬。況參以證人丁○○於偵訊時亦證稱不確定帳冊
      一所記載該日期是否為實際交賄款予己○○之日期（見第
      19280號偵卷第152頁），及在本院審理中證述：「（問：
      90年10月8日許可證下來，你是之前就交付30萬元還是說
      當時只是先答應，後來才交付？）我記得許可證應該是先
      下來後交付錢。」、「我現在記得是許可證下來後開採證
      下來前支付30萬元給己○○。」、「（問：提示帳冊一交
      證人、檢察官辨識【提示偵字第19820號卷第83頁第3行記
      載許可證領照費30萬元並告以要旨】，請證人回想為何會
      這麼記載？）剛才提示帳冊一是事後一起補記載的。」、
      「（問：是否你記載的？）並不是，但是我是交給另外一
      個人記載，我不記得他是誰，筆是同壹支、筆色也相同。
      他是根據我的口頭記載。」、「當時我剛開始只有一個現
      金的流水帳給股東看，並不是正式的會計帳。」、「（問
      ：既然帳冊如你所言是事後補記載，為什麼你還會按照支
      出的順序記載？）可能是事後補登，應該是傅大衛參與股
      東會之後整理出來的。」、「（問：剛才提示帳冊一、二
      的記載，為何是一次記載而非如一般帳冊按照流水帳的記
      載？）帳冊應該是傅大衛加入股東以後重新整出來。」等
      語（見本院審卷【二】第79至81頁），核與證人戊○○於
      本院審理中證述：「（問：你偵卷第84至89頁帳冊，這個
      記法是一次謄寫記載，還是每日發生每日逐記載？）這本
      帳冊是一次謄寫記載的，而不是逐筆記載。剛開始的帳冊
      比較亂，事後看了資料謄寫到這本帳冊。」、「（問：帳
      冊謄寫過來的時候是否逐筆謄過來或者經過整理過？）有
      整理過。」等語（見本院審卷【二】第83頁反面、第84頁
      正面）相符，堪認卷附台碩公司帳冊一、二並非屬每日依
      照發生收支順序而逐日記載之帳冊，而係台碩公司平日只
      記載現金流水帳，事後再加以整理而製成卷附帳冊一、二
      ，故帳冊一、二性質上應屬丁○○、戊○○等人，於事件
      甫發生或發生後不久，基於備忘之目的而製作之文書，文
      書本質上具有固有之可信賴性，證據法莫不賦予證據能力
      ，其應認屬於刑事訟訴法第159條之4第3款規定之「其他
      於可信之特別情況下所製作之文書」，且其所記載之內容
      與本件待證事實有為證據之必要性及關連性，自足堪作為
      認定本件被告己○○收受賄賂之證據，其與一般由公司會
      計人員每日依照發生收支順序而逐日記載之會計帳冊，係
      屬日常例行性業務製作之文書，核其性質顯然不同。是本
      件自不能以帳冊一上證人丁○○將交付被告己○○30萬元
      賄款日期記載為「90年10月6日」，遽認證人丁○○於調
      查站證述交付賄款日期係在90年12月19日等語，不足採信
      ，並據以推論卷附帳冊一、二之揭記載，不能作為認定證
      人丁○○交付被告己○○30萬元之證據。況本件參以業者
      交付賄款予縣政府承辦人員究非合法之途且有陷己犯罪之
      危險存在，證人丁○○在記載該筆賄款支出時，為掩人耳
      目而故為與事實未盡相符之記載，亦屬可能，此由丁○○
      將該筆30萬元賄款非直接記為「賄款」，而僅記載與賄款
      流向相關之「許可證領照費」亦可推見。是本院認證人丁○○在調查站證述係在「90年12月19日」給付賄款30萬元
      予被告己○○乙節，應與事實相符，而足堪採信。辯護人
      前開辯護意旨尚難據為被告己○○有利之認定。
   4、又證人丁○○於92年11月7日曾以電話恫嚇被告丙○○，
      質問其為何將系爭土石採取場停工，固有證人丁○○錄製
      之監聽譯文在卷足憑（見第19280號偵卷第10至13頁）。
      辯護人雖主張：如己○○有收受賄款，何以丁○○未以電
      話恐嚇己○○云云，惟參諸證人丁○○坦承其係酒後打電
      話予丙○○（見原審卷(一)第126頁），且細繹該監聽譯文
      ，證人丁○○主要係對丙○○發洩其不滿情緒，顯然該通
      電話係證人丁○○酒後臨時起意撥打，僅在洩憤，其酒後
      非理性之行為，尚難以常理評斷，本件自無從以其嗣後未
      對己○○恐嚇，而進而推論被告己○○未收取賄款，辯護
      人上揭主張洵屬無據。
三、被告丙○○部分：
（一）被告丙○○自90年9月間起至92年12月26日止擔任桃園縣
      政府建設局公用事業課技士，負責承辦桃園縣南區（包括
      觀音鄉、新屋鄉、楊梅鎮、中壢市、龍潭鄉及平鎮市）土
      石採取申請及查核業務、盜濫採土石及地下油行之取締等
      業務，並經辦本件台碩公司申請土石採取案等情，業據被
      告丙○○坦承不諱。且被告丙○○職司台碩公司系爭土地
      土石採取現場之查核並製作查核紀錄表時，丁○○為使系
      爭土石開採作業順利進行避免丙○○刁難，於91年2月間
      開工前某日，在上開土石開採現場，向丙○○表示會按照
      每月3至5萬元行情來支付，丙○○當場對丁○○所為行賄
      之意以點頭表示同意。丁○○遂於91年2月開工後至同年3
      月29日前，在前揭土石開採現場，先後交付3萬元共2 次
      合計6萬元之賄款予丙○○收受，並於同年3月29日，以支
      付公關費予縣政府承辦人員為由，向戊○○請款6萬元，
      戊○○即以當日日期、名目「交際費」、金額6萬元之內
      容記載在帳冊二上，同年5月間，再於前開開採現場，交
      付3萬元賄款予丙○○收受。丙○○又於91年3月間某日，
      利用至系爭開採現場會勘時，邀丁○○至桃園縣新屋鄉公
      所附近某咖啡廳會談，向丁○○要求30萬元，丁○○雖未
      當場同意，但因慮及丙○○為現場查核之承辦人，若冒然
      拒絕恐遭丙○○日後刁難，即對丙○○表示現場沒有那麼
      多錢回去交待後再支付，迨丁○○折返現場後即告知戊○○該情，嗣因丁○○向丙○○表示沒那麼多錢，丙○○即
      自行將金額降為10萬元，丁○○再與戊○○磋商後，由戊○○於91年4月26日在系爭土地開採現場停車場，將7萬元
      現金交付予丙○○收受，戊○○事後將該筆7萬元賄款以
      當日日期（91年4月26）、名目「交際費」、金額7萬元之
      內容記載在帳冊二上等情，迭據證人丁○○、戊○○於調
      查站、偵訊、原審及本院審理時證述明確（丁○○部分見
      第19280號偵卷第7頁背面、第8、22至24、150至152頁、
      原審卷【一】第117至119頁、第122至125頁、本院卷【二
      】第80至82頁正面；戊○○部分見第19280號偵卷第106
      至108、124至128頁、原審卷【一】第128頁、第133頁、
      本院卷【二】第82頁反面至第84頁正面），且互核證人丁○○、戊○○前開所證內容均相符，並無歧異，復有前述
      具有證據能力之帳冊二影本1份在卷可憑（見第19280號偵
      卷第84至89頁、第94至99頁、第111至116頁、第141至147
      頁），被告丙○○收受證人丁○○交付之賄款乙節，應堪
      認定。
（二）另參諸卷附上開帳冊二第8頁第14行確有記載「91年3月29
      日交際費60000」，及同一帳冊第10頁第25行記載「91 年
      4月26日交際費70000」無誤，核與證人丁○○、戊○○上
      揭證述均相符。且證人戊○○於調查站、偵查及原審審理
      中均明確證稱：丁○○於91年3月29日以支付公關費予縣
      政府承辦人員為由要伊報銷一筆6萬元公關費，及丁○○
      事前有告知丙○○要錢，伊因此交付7萬元現金予丙○○
      等情，佐以證人丁○○所證其每月交付3萬元公關費及戊○○交付7萬元等諸多細節，均詳細具體描述，自不可能
      係無端虛偽杜撰。另參以證人丁○○、戊○○於本院審理
      中均證述之前在調查站、偵查、原審所述均實在等語（見
      本院卷【二】第81頁反面、第84頁正面），及證人戊○○
      於本院審理中證稱：「（問：丁○○向你請款的時候是否
      有講明原因？）會的。」、「（問：請庭上提示剛才帳冊
      一、二【提示偵字第19280號卷第83頁以下令證人辨識】
      這個是否是你記載的？）是的、這是我記載的。」、「上
      開偵查卷第84至89頁【即帳冊一、二，日期記到91年5 月
      10日】的帳冊記載都是我記載的。全部都是我的筆跡。並
      沒有別人的筆跡。」等語（見本院卷【二】第81頁反面、
      第84頁正面），益徵證人丁○○、戊○○上揭證述可採。
      況衡諸證人丁○○、戊○○係一般業者，渠等僅係為圖營
      土石採取利益求生存目的而已，亦無任意栽贓被告丙○○
      於重罪之必要，更不可能預料日後會遭縣政府勒令停工而
      預先在所製作之帳冊上為前述虛偽記載，以為日後誣陷報
      復被告丙○○之用。堪認證人丁○○、戊○○所證前開帳
      冊二所記載交際費6萬元、7萬元部分，分別係丁○○、戊○○出面交付予被告丙○○之賄款，戊○○並為「交際費
      60000」、「交際費70000」之記載無訛等。至證人丁○○
      於91年5 月間，交付第3次3萬元予丙○○收受，雖未據證
      人戊○○在帳冊二上有如前2次交付6萬元賄款之相同記載
      ，然傅大衛於91年5月間即接手負責前揭土石開採現場，
      是戊○○所製作之帳冊二僅記載至91年5月10日止，即將
      上開帳冊一、二交由傅大衛核對管理，業據證人丁○○、
      戊○○、傅大衛證述在卷，並有卷附帳冊二影本可憑，此
      徵諸證人丁○○於本院審理中證述：「（問：91年5月你
      拿3萬元給丙○○，但是在帳冊上並沒有這筆錢的記載，
      這筆錢有沒有向公司請款，還是你自己負擔？）帳冊上沒
      有記載這個我不清楚【可能漏未記載】，因為91年初之後
      就沒有參與公司的會議。錢一定是從公司出來，並不是我
      個人的，而且是先拿的。」、「（問：當時你都是向戊○○先拿錢？）是的。」、「（問：帳應該是戊○○記載的
      ？）後來91年初以後帳冊是由他來管理。帳冊後來傅大衛
      進入公司之後有重新整理過。」、「（問：依照你這麼陳
      述，你確實有在91年5月份的時候交付3萬元給丙○○？）
      是的。」、「（問：是否有告知【意指告知戊○○】什麼
      原因要拿3萬元？）有的，我說這筆錢要交給丙○○。」
      、「（問：為什麼6萬元、7萬元都有登記，而這筆3萬元
      沒有登記？）是否漏記我不記得。」、「（問：是否是因
      為傅大衛接手、交接帳冊的關係？）傅大衛接手沒有錯，
      應該是接手之後漏記。」等語（見本院卷【二】第80頁正
      面、第81頁正面、第82頁正面），及證人戊○○於本院審
      理中證述：「（問：91年5月丁○○是否有向你拿3萬元要
      給丙○○？）時間我不記得了。」、「（問：有沒有拿3
      萬元交付給丙○○？）有的。」、「（問：既然丁○○有
      向你拿3萬元，為什麼當時91年的帳冊沒有記載？）我真
      的忘記了。」、「（問：在調查站93年1月16日筆錄【提
      示筆錄並告以要旨】，並沒有提到3萬元交付給丙○○這
      件事情？）在調查站並沒有問到這件事情。丁○○跟我請
      款太多。」、「（問：丁○○向你請款的時候是否有講明
      原因？）會的。」、「（問：91年5月間如有拿錢給丁○○都會記載在帳冊上面？）5月份時候我與傅大衛在辦理
      交接，有部分帳冊是我記載，有部分帳冊記載是傅大衛記
      載的。」、「（問：傅大衛後來有無接著記載？）這個我
      不清楚。」等語自明（見本院卷【二】第82、83頁）。故
      證人丁○○在91年5月間交付予丙○○收受之該筆3萬元賄
      款，或因現場移交由傅大衛管理而未及向戊○○請款，以
      致該筆3萬元賄款未經記載於帳冊上，亦與常情無違，尚
      不得因該筆賄款未予記載，即據為有利被告丙○○之認定
      ，是證人丁○○、戊○○上揭證述，均堪採信。綜上所述
      ，上揭帳冊二之記載內容及證人丁○○、戊○○上揭證述
      內容，堪認丁○○確係交付9萬元及7萬元賄款予被告丙○○無訛。被告丙○○收受丁○○9萬元賄款之收受賄賂犯
      行，及要求賄賂30萬元，嗣自戊○○處收受所要求之部分
      賄款7萬元之要求、收受賄賂之犯行至臻明確，被告丙○○辯稱其未曾收受台碩公司任何賄款云云，自係事後卸責
      之詞，殊無足採。
（三）被告丙○○辯護人辯護意旨固辯稱：丁○○就按月給付公
      關費予丙○○之時間、給付之金額及有無製作帳冊之說法
      相互矛盾，不足為丙○○犯罪之證據；又戊○○就丙○○
      索款30萬元，有說係向公司借錢，有說係幫忙丙○○，前
      後矛盾且與丁○○所證內容相左，不足採為丙○○犯罪之
      證據；丁○○嗣後恐嚇丙○○，丙○○有至警局報案，如
      丙○○曾收受賄賂，豈敢至警局報案；帳冊一、二就公司
      總資本600萬元、支付陳春明總額之記載均不實，上揭帳
      冊不足採為證據云云。惟查：
   1、證人丁○○於系爭土石開採現場91年2月開工前，向丙○○表示會按照土石開採業者慣例，按月支付3至5萬元不等
      之公關費，丙○○點頭表示同意，嗣自91年2月起至同年5
      月止，連續支付3次各3萬元共9萬元之公關費賄款予被告
      丙○○收受等情，迭據證人丁○○於調查站、偵查中、原
      審及本院審理中證述明確，已如前述，參諸證人戊○○於
      原審證稱：丁○○於91年3月29日，以支付縣政府承辦人
      員為由請款6萬元等語，足見證人丁○○應係於91年2月開
      工後至同年3月止，按月各給付3萬元予丙○○後，方在同
      年3月29日向戊○○請款已支付2次3萬元共6萬元之賄款，
      兩相對照實合於情理，是本院認證人丁○○於原審證稱自
      91年2月起至同年5月止，共給付3次各3萬元之公關費賄款
      予丙○○收受等語（見原審卷【一】第124、125頁），核
      與事實相符，應堪採信。至公訴人認證人丁○○在開採現
      場按月給付被告丙○○3萬至5萬不等之公關費賄款，共交
      付3次計9萬至15萬元乙節，尚有誤會，應予更正。雖證人
      丁○○於92年12月26日初次偵訊中指稱在「開工前」有在
      工地現場給丙○○一次5萬元云云，然其所稱該筆5萬元係
      在「開工前」所給付，與丁○○係為採石現場作業順利進
      行避免丙○○刁難，而自「開工後」依業者慣例按月支付
      公關費之時間不符，並與丁○○於91年3月29日向戊○○
      報銷之公關費6萬元金額相齬齟。且證人丁○○於原審已
      就各次給付賄款之金額、次數具體詳述，並與帳冊二所載
      之數額一致，其於案發後1年餘初次偵訊所述，應認其當
      時倉皇間未詳實細數所致，要難僅因其偵訊所述部分金額
      未臻一致，遽認其所述均不足採信。
   2、證人戊○○固曾證稱丁○○說丙○○要用錢因而要向公司
      「借錢」云云。然被告丙○○向丁○○要求30萬元，是賄
      款，因丙○○出言要求時並未說要借用，亦未提到何時還
      款等情，已據證人丁○○於偵查中證述明確（見第19280
      號偵卷第151頁）。且觀諸證人戊○○於調查站證稱：因
      丙○○為桃園縣政府建設局派至土石採取現場之承辦人，
      為了希望他不要刁難，所以他開口要錢，就交付款項等語
      綦詳（見偵字第19280號卷第107頁），證人戊○○事後改
      稱交付予丙○○之7萬元係借款云云，已難認屬實。況參
      以證人戊○○嗣後於本院審理中亦到庭證述：「（問：金
      錢與丙○○有關的有哪些？）我只記得親手交給他一筆7
      萬元，其他太多錢出入我記不得了。」、「（問：之前所
      述是否冤枉被告？）沒有。」等語（見本院卷【二】第82
      頁反面、第84頁正面），及衡情該筆7萬元如係借款性質
      ，依商場習慣，為事後追償方便及正確記帳之目的，戊○○在登載該筆支出自應據實記載為「借款」，實無任意記
      載與事實不符之「交際費」之理，堪認上開款項應係如證
      人丁○○所稱係依丙○○要求而給付之賄款，而與帳冊上
      登載之「交際費」名目較相符。證人戊○○嗣後改稱係借
      款，顯係礙於壓力或避免己受拖累，而為迴護被告丙○○
      ，其更異之詞，尚不足採，是該部分證詞尚難據為有利被
      告丙○○之認定。
   3、至證人丁○○曾於92年11月7日以電話恫嚇被告丙○○乙
      節，固有證人丁○○錄製之監聽譯文在卷足憑（見第1928
      0號偵卷第10至13頁），另依卷內通訊監察譯文所載，丙○○固曾以0000 000000號行動電話，於92年11月11日12
      時12分22秒，與000-000000號電話自稱平鎮分局刑事組吳
      組長之人通話，表示受恐嚇，約定於當日下午前往說明等
      語（見92年度監續字第216號卷，未編頁）。惟查，證人
      即桃園縣政府警察局平鎮分局偵查員林慶欣於本院前審審
      理中證稱：並沒有印象丙○○有來報案，他如有報案應有
      三聯單，伊有向轄區派出所檢索查詢，都無丙○○的報案
      紀錄等語（見本院前審卷第188頁），並有該分局回覆本
      院於92年間並無受理過丙○○報案之函文1份在卷可憑（
      見本院前審卷第108頁），是被告丙○○及其辯護人主張
      丙○○於92年11月間有至平鎮分局報案乙節，是否屬實，
      殆有疑問。況本院審理中亦據被告丙○○及其辯護人聲請
      傳喚其所稱之平鎮分局刑事組吳組長即乙○○到庭作證，
      嗣因未到庭而捨棄傳喚，而證人即被告丙○○友人當時任
      職國家安全局派駐在桃園之聯絡官甲○於本院審理中固到
      庭證稱：被告丙○○有打電話告訴他，說其因在縣府承辦
      一件業務，與業者之間有一些衝突，而遭業者恐嚇；我建
      議他去警方報案，至於他去報案是我建議他之前或之後，
      我忘記了等語（見本院卷【二】第40、41頁），固能證明
      其建議被告丙○○去報案乙事，至於被告丙○○是否確曾
      去報案，其亦僅係聽聞被告丙○○之轉述，尚難以其證詞
      ，遽認定被告丙○○確曾去平鎮分局報案。另查，本件如
      上所述，被告丙○○收受丁○○、戊○○等人交付賄款時
      間係在91年2月至5月間，而被告丙○○所述其遭丁○○恐
      嚇則係發生在92年11月間，且其所稱恐嚇事由，參諸上揭
      卷附92年11月7日以電話恫嚇被告丙○○之監聽譯文，係
      屬因丁○○自認被告丙○○已收受賄款，惟台碩公司仍遭
      桃園縣政府勒令停工，為此事而質問何時讓其動工（見第
      19280號偵卷第10至13頁），是其內容是否構成刑法上恐
      嚇罪，已有疑問。況退步言，本件縱認丁○○恐嚇被告丙○○乙節屬實，惟被告丙○○既收賄在先，縱其後遭丁○○恐嚇，亦無礙被告丙○○收受丁○○賄款犯罪之成立，
      是本件尚難以被告丙○○及辯護人主張丙○○被丁○○恐
      嚇，曾於92年11月間有至平鎮分局報案云云，即採為被告
      丙○○有利之認定。
   4、又被告丙○○辯護人主張帳冊一、二就公司總資本600萬
      元、丁○○支付陳春明總額之記載均不實，上揭帳冊不足
      採為證據云云。惟台碩公司股東間如陳春明與丁○○間、
      丁○○與傅大衛間均因本案投資款衍生財務糾葛，業經證
      人陳春明、丁○○、傅大衛證述在卷（見第19280號偵卷
      第3至4頁反面、第82頁反面、原審卷（一）第113頁），
      陳春明並向丁○○提出詐欺告訴，經臺灣板橋地方法院檢
      察署檢察官以92年度偵字第803號不起訴處分確定在案（
      見本院卷第191頁），丁○○、陳春明等人既就實際投資
      款項已有爭議，所為供述當互不一致，惟尚難據此即謂該
      帳冊一、二就公司總資本600萬元、丁○○支付陳春明總
      額之記載係屬不實。何況台碩公司之總資本、股東出資額
      等節，實與被告丙○○究有無收受賄款一事無涉，是辯護
      人上揭辯護意旨尚難據此為被告陳文龍有利之認定。
   5、辯護人固於本院前審中聲請傳喚陳春明、傅大衛等人，惟
      在本院前審審判程序中已捨棄傳訊傅大衛（見本院卷第18
      1頁反面），於本院審理中亦未再聲請傳喚陳春明，本院
      認證人陳春明已於原審具結作證，且本案事證已臻明確，
      無再行傳訊之必要，附此敘明。
（四）此外，本院將被告丙○○送法務部調查局接受測謊鑑定之
      結果，研判：「丙○○稱：（一）劉文莘未先後2次各交
      付3萬元給伊。（二）未自戊○○手中取得7萬元。上述問
      題經測試呈情緒波動之反應，研判有說謊。」等情，有法
      務部調查局98年3月17日調科參字第09800106910號測謊報
      告書、測謊鑑定過程參考資料（含測謊同意書、測謊對象
      身心狀況調查表、測謊問卷內容題組、生理記錄圖、測謊
      程序說明、施測者專業資格證明、其他測謊文獻資料）在
      卷可供憑參（見本院卷【一】第107頁至第121頁），該局
      之測謊結果又與本院上開論述相符合，是以該局之測謊結
      果亦具證明力。益證被告丙○○確有上揭職務上收受賄賂
      行為。
四、綜上所述，本件事證明確，被告己○○、丙○○分別收受賄
    款30萬元及16萬元之事實，均堪認定，應予分別依法論科。
五、比較新舊法部分
    被告2人行為後，刑法業經修正，並自95年7月1 日生效施行
    ，有關本件情形：
（一）被告2人行為後，貪污治罪條例分別於92年2月6日、95 年
      5月30日修正公布，其中關於第5條第1項第3款對於職務收
      受賄賂部分，其相關條次、構成要件、刑度均未變更，自
      不生新、舊比較之問題。
（二）修正前刑法第10條第2項規定：「稱公務員者，謂依法令
      從事於公務之人員」，修正後規定：「稱公務員者，謂下
      列人員：一、依法令服力務於國家、地方自治團體所屬機
      關而具有法定職務權限，以及其他依法令從事於公共事務
      ，而具有法定職務權限者。二、受國家、地方自治團體所
      屬機關依法委託，從事與委託機關權限有關之公共事務者
      」，貪污治罪條例第2條亦配合上開刑法公務員定義之修
      正，將「依據法令從事公務之人員，犯本條例之罪者，依
      本條例處斷；其受公務機關委託承辦公務之人，犯本條例
      之罪者，亦同」，修正為：「公務員犯本條例之罪者，依
      本條例處斷」。而被告己○○自87年間起至92年7月間止
      ，擔任桃園縣政府建設局公用事業課課長，被告丙○○自
      90年9月間起至92年12月26日擔任該局公用事業課技士，
      業為被告己○○、丙○○所供承在卷，並有「案件卷證」
      可憑，均為依法令服務於國家所屬機關之人員，不問修法
      前後，被告己○○、丙○○行為時之身分均符合刑法上所
      稱之公務員，並無二致，無礙貪污治罪條例之適用，是此
      部分並無比較新舊法之問題。
（三）貪污治罪條例第5條第1項第3款對於職務之行為收受賄賂
      罪，其法定本刑中關於罰金刑之規定，因刑法第33條第5
      款業經修正，罰金最低額由銀元1元提高為新台幣1000元
      以上，並以百元為單位，經新、舊法比較，應以行為時之
      刑法第33條第5款規定有利於被告2人。
（四）刑法修正後，第56條連續犯之規定業經刪除，連續犯之規
      定經刪除後，數行為將論以數罪併合處罰，並非較有利於
      被告丙○○，是依修正後刑法第2條第1項規定，比較新舊
      法結果，以舊法有利於被告丙○○。
（五）褫奪公權為刑事實體法從刑，因從刑應附隨於主刑，不生
      輕重比較問題。
（六）本件綜合上揭新舊刑法比較之結果，並本於統一性及整體
      性原則，修正前之刑法較有利於被告2人，爰一體適用修
      正前之刑法。
六、按貪污治罪條例所謂「違背職務」者，係指於職務上當為而
    不為，或不應為而為，始得謂為違背職務。至於行政裁量之
    事項，如非依當時情狀，僅有唯一選擇，此外別無其他作為
    ，即所謂「裁量權收縮至零」之情形，又或有明顯違背裁量
    法則之情形，否則，均不能僅以公務員之行政裁量不當，即
    遽認為違背職務。而依現有事證（詳後貳、四理由所述），
    尚不足認定被告己○○、丙○○所為，有違背法令或違背其
    等職務，被告己○○、丙○○均係在其等職務權責範圍內所
    得為之行為收受賄賂，是核被告2人所為，均犯貪污治罪條
    例第5條第1項第3款對於職務上行為收受賄賂罪。本件係丁○○為使台碩公司能順利取得土石採取場登記證而自行將賄
    款30萬元交予被告己○○收受，公訴人認被告己○○尚有要
    求台碩公司賄賂30萬元之「要求」賄賂犯行，容有誤會。且
    本院遍查全卷事證，復無其他積極證據證明被告己○○係與
    被告丙○○共同以要求台碩公司檢附依法無須檢附之「回填
    土方來源證明」，以拖延登記證之核發，而達其收受前述賄
    賂30萬元之目的（詳如後貳、三理由所述），公訴人認被告
    己○○係以要求台碩公司檢附「回填土方來源證明」方式刁
    難登記證之核發而達其收受前揭30萬元賄賂之目的，亦有未
    洽，併予敘明。被告丙○○向台碩公司要求賄賂30萬元，進
    而收受賄賂，行求之低度行為應為收受之高度行為吸收，不
    另論罪。被告丙○○多次收受賄賂犯行，時間緊接，方法相
    同，所犯均係構成要件相同之罪名，顯係基於概括犯意反覆
    為之，為連續犯，應依修正前刑法第56條規定論以一罪，並
    依法加重其刑。
七、原審審理結果，因認被告己○○、丙○○2人罪證明確，適
    用貪污治罪條例第5條第1項第3款、第10條第1項、第2項、
    第17條，刑法第2條第1項、第11條前段、修正前刑法第56條
    、第37條第2項之規定，審酌被告己○○、丙○○均為公務
    員，均不知清廉自持，雖未違背職務行為，但利用人民畏懼
    其公權力之弱點索賄及收賄，貪圖不法財物，已斲傷公務員
    聲譽，且被告己○○身為課長之主管人員，未以身作則，猶
    任意收受業者大筆金額，惡性非輕，犯後均飾詞卸責，未見
    悔悟之意，及其等收受不法利益之數目、犯罪之動機、目的
    、手段等一切情狀，分別量處如原審判決主文所示之刑，並
    依貪污治罪條例第17條規定，均宣告褫奪公權5年。且敘明
    公訴人雖就被告己○○求處有期徒刑15年，就被告丙○○所
    犯收受賄賂部分求處有期徒刑10年，惟審酌前開各情狀，認
    量處被告2人各有期徒刑7年6月，已足收懲儆之效。另以貪
    污治罪條例第10條第1項、第2項規定：「犯第四條至第六條
    之罪者，其所得財物應予追繳，並依其情節分別沒收或發還
    被害人；前項財物之全部或一部無法追繳時，應追徵其價額
    ，或以其財產抵償之」，其立法意旨係以被告犯上開法條規
    定之罪，所得之財物，俱應予追繳，不容其獲取不法利得，
    而辱官箴，并將因犯貪污罪取得之財物，依被害人之有無而
    分別諭知發還被害人或沒收，其認應發還被害人者，尤應確
    認是否屬「被害人」，此為當然之前提條件，交付賄賂之行
    為，縱行賄人係對公務員之職務上行為為之，不成立行賄罪
    ，但此種玷辱公務員應公正、廉潔執行職務之違背公序良俗
    行為，自不在法律保護範圍，倘猶認其仍屬被害人，豈非變
    相鼓勵，自與制定貪污治罪條例旨在嚴懲貪污，澄清吏治之
    立法本旨有違，是以對公務員職務上行為交付賄賂之人，不
    能認屬被害人，其所交付之賄賂應予沒收，不得發還之（參
    照最高法院92年度台上字第5053號判決）。而認本件被告2
    人上揭所為貪污治罪條例第5條第1項第3款之對於職務上之
    行為收受賄賂罪所得之30萬元及16萬元，依上揭說明，交付
    賄賂之台碩公司黃承莘及戊○○並非屬被害人，其所交付之
    賄賂，依貪污治罪條例第10條第1項規定應予追繳沒收，如
    全部或一部無法追繳沒收時，均以渠等財產抵償之。經核原
    審判決有罪部分，其認事用法並無違誤（至原審雖未及比較
    新舊法，惟因經比較適用結果，修正後之規定並非較有利於
    被告，故仍適用行為時之法律，原審雖未及比較適用，於判
    決結果無影響，並未構成撤銷原因，附此敘明），量刑亦稱
    妥適。上訴人即被告己○○、丙○○仍執前詞否認犯行為上
    訴理由，指摘原判決不當，揆諸上揭說明，被告己○○、丙○○2人之上訴，均為無理由，應予駁回。
貳、不另為無罪諭知部分：
一、公訴意旨另以：被告丙○○與己○○均明知依「土石採取規
    則」規定，審查核發土石採取場登記證階段，業者無須先行
    申報「回填土方來源證明」，丙○○於己○○授意要求下，
    由丙○○於90年11月28日及同年11月5 日所製作之「桃園縣
    政府辦理土石採取申報開工勘驗紀錄表」上記載，要求台碩
    有限公司申報「回填土方來源證明」文件，以此方式刻意拖
    延前述土石採取登記證之核發案，而台碩有限公司負責人陳
    春明、丁○○等人因無法提出前述「回填土方來源證明」文
    件，為順利取得土石採取登記證，遂委請桃園縣新屋鄉九斗
    村村長姜韋良透過其堂姪，即時任桃園縣政府建設局局長姜
    松茂關切本案，惟己○○仍執意要求台碩有限公司應先行提
    供前述資料，始可同意核發該土石採取場登記證。但陳春明
    、丁○○等人為求能儘速取得土石採取場登記證以進行採取
    土石作業，復考量該公司根本無法提出「回填土方來源證明
    」文件，遂由丁○○與己○○私下協調，由丁○○於90年底
    、91年初不詳時間，在桃園縣政府附近某咖啡廳外，交付以
    牛皮紙袋包裝內置300張仟元鈔共計30萬元之賄款予己○○
    收受後，丙○○才於明知台碩公司未另行檢附土石方來源證
    明下，改未再於後續之申報開工紀錄表上為此缺失之記載，
    而利用職務機會由己○○收取賄款。桃園縣政府亦於91年1
    月24日核發桃園縣政府土石採取場登記證予台碩公司（以上
    即前述被告己○○所犯對於職務上之行為收受賄賂30萬元之
    同一事實）。因認被告丙○○此部分亦共同涉犯貪污治罪條
    例第5條第1項第3 款之對於職務上之行為收受賄賂罪嫌云云
    （起訴書認被告丙○○此部係犯幫助收受賄賂罪，經原審公
    訴檢察官於93年4 月30日當庭更正其此部犯行係犯同條例同
    條項之收受賄賂罪之共同正犯）。
二、公訴人認被告丙○○有前開犯行，係以卷附桃園縣政府辦理
    土石採取申報開工勘驗紀錄表證明有要求業者提供非審核要
    件之回填土方來源證明、證人姜韋良證稱丙○○有刻意於審
    查過程刁難業者、被告己○○證稱土石採取申報開工勘驗紀
    錄表係丙○○製作、桃園縣新屋鄉○○村○○○段241之3地
    號等土地土石採取計畫書證明未有土石方來源等資料為其論
    據。訊據被告丙○○堅決否認有上開貪污犯行，辯稱︰伊剛
    到公用事業課 2個月，並不清楚是否須要回填土方來源證明
    ，是課長己○○指示一定要回填土方來源證明，才能夠上簽
    由上級機關核准土石採取登記證，伊才會在紀錄表上記載，
    後來台碩公司有送回填土石來源證明，伊都是依照法定程序
    在辦理，伊並不知道己○○向業者要30萬元的事等語。
三、被告丙○○及己○○分別負責承辦本件台碩公司申請土石採
    取案，且在台碩公司取得桃園縣政府核發之土石採取許可證
    ，依法於90年11月14日向桃園縣政府申報開工後，負責至開
    工現場勘驗、審核土石採取場登記證核發之職務，及被告丙○○至開工現場勘驗後，其在90年11月28日、12月5 日所製
    作之「桃園縣政府辦理土石採取申報開工勘驗紀錄表」上記
    載要求台碩公司須申報回填土方來源證明，係依課長己○○
    之指示等事實，業據被告丙○○、己○○供承在卷，並有卷
    附桃園縣政府94年10月26日府商公字第0940296525號函覆之
    「案件卷證」序號17、18等文件可稽。
四、證人丁○○於本件台碩公司申請土石採取場登記證階段，有
    於90年12月19日給付30萬元賄款予被告己○○收受之情，已
    經本院認定屬實如前。茲應審究係被告己○○收受上揭賄款
    30萬元，是否如公訴意旨所指係被告 2人藉要求台碩公司申
    報回填土方來源證明以拖延登記證之核發，而達己○○收賄
    之目的。經查：
（一）依92年3月12日前適用之土石採取規則第6條第1項第4款、
      第7條第9款、第24條第2項分別規定，於申請許可證時，
      業者應附土石採取計畫書；採取計畫書內應包括棄土及回
      填措施；縣市政府查明其土石採取場設施與所提計畫書符
      合後，發給土石採取場登記證，並報中央主管機關備查。
      依上開規定，如業者在申請許可證所提之土石採取計畫書
      中未載明棄土及回填措施，在業者申請開工核發土石採取
      場登記證階段，承辦人員似非不可以土石採取場設施與所
      提計劃書不符合而要求業者補正。再依證人即同為桃園縣
      政府建設局公用事業課承辦人員高弘儒於原審證稱：中央
      法令解釋上並無明確的指示，行政命令只有規定棄土及回
      填措施，各縣市政府的作法也不相同，桃園縣政府又分南
      區及北區，由不同承辦人處理，有時承辦人員的見解也不
      相同，所謂棄土回填措施要包含那些實際內容要由各承辦
      人員去審核，土方回填來源證明有時只有要求業者出具切
      結書，第1次送土石計畫書時，只要出具營造場願意出土
      回填，伊也可以接受，伊接的第1個業務，當時也是課長
      己○○要伊要求業者出具土方來源證明，伊問他為什麼要
      這樣，他有拿1份辯護人辯護意旨狀證物一的作業程序裡
      面的規定給伊看等語（見原審卷【二】第107至109頁）。
      由證人高弘儒前述所證可知，各縣市政府相關承辦人員在
      審核土石採取場登記證階段，是否要求業者須申報回填土
      方來源證明部分本即見解分歧作法不同，而被告己○○在
      相同類此案件，確曾要求業者須申報回填土方來源證明，
      是被告己○○、丙○○在審核本件台碩公司土石採取場登
      記證階段，縱有要求台碩公司須檢附回填土方來源證明，
      亦非可認被告2人即係明知依規定毋須申報回填土方來源
      證明，而有故意刁難台碩公司之情，公訴意旨認依當時適
      用之土石採取規則，在審查核發土石採取場登記證階段，
      業者毋須申報「回填土方來源證明」一節，尚值商榷。
（二）台碩公司向桃園縣政府申報開工後，被告丙○○依其職務
      於90年11月28日、12月5日至開工現場勘驗，當日並均製
      作「桃園縣政府辦理土石採取申報開工勘驗紀錄表」，均
      載明要求台碩公司應申報回填土方來源證明及相關資料（
      含路線圖）等缺失，台碩公司旋依勘驗紀錄表所載於同年
      12月14日檢具「切結書」、「土石方憑證（預）日報表」
      及「土石採取場預估收土土石方憑證月報表」等資料呈報
      予被告丙○○，桃園縣政府並以91年1月3日府建公字第
      091000381號函知台碩公司已受理審查所檢送之回填土方
      來源證明、切結書、交通路線圖等件，並敘明台碩公司須
      另加強其他缺失部分。被告丙○○嗣後於91年1月7日、1
      月11日再至開工現場勘驗結果，即未在所製作之「桃園縣
      政府辦理土石採取申報開工勘驗紀錄表」上再記載台碩公
      司應檢具回填土方來源證明之事，惟被告丙○○仍針對台
      碩公司其他開工準備之缺失，記載於其製作之開工勘驗紀
      錄表中，台碩公司亦依勘驗紀錄表所載之其他缺失一一加
      以補正，嗣丙○○認台碩公司土石採取場設施與所提計畫
      書已符合，即於91年1月16日簽請桃園縣政府核發土石採
      取場登記證予台碩公司，桃園縣政府經審核後，於91年1
      月28日以府建公字第0910021192號函覆核發該府「九一府
      建公採登字第0006號土石採取場登記證」予台碩公司等情
      ，有卷附桃園縣政府94年10月26日府商公字第0940296525
      號函覆之「案件卷證」序號12、15至20、22至26等文件可
      稽。而依上開台碩公司申報開工至取得土石採取場登記證
      之過程，已難認被告2人有何刻意拖延登記證核發之情，
      且被告丙○○雖依己○○之指示要求台碩公司須申報回填
      土方來源證明，惟台碩公司在短短2星期內即呈報回填土
      方來源之相關證明（即前述「切結書」、「土石方憑證（
      預）日報表」及「土石採取場預估收土土石方憑證月報表
      」）予被告丙○○，則被告2人又如何藉該事由拖延登記
      證之核發，以達己○○收賄之目的？何況被告2人若果有
      以申報回填土方來源證明拖延登記證之核發，則台碩公司
      既已在90年12月14日依法申報回填土方來源證明，即可斷
      絕被告2人拖延核發登記證之目的，丁○○又何須於90年
      12月19日給付30萬元賄款予被告己○○收受之必要。抑且
      ，被告丙○○在開工勘驗紀錄表記載應申報回填土方來源
      證明後，台碩公司隨即檢附相關土方來源證明呈予被告丙○○，並經桃園縣政府函覆受理審查，丙○○始未再於勘
      驗紀錄表中為此項記載，已如前述，公訴意旨認被告丙○○在被告己○○收受30萬元賄款後，明知台碩公司未另行
      檢附土石方來源證明，仍未再於申報開工紀綠表為此缺失
      記載，由桃園縣政府核發土石採取場登記證予台碩公司一
      節，即屬有誤。至原審公訴檢察官以證人陳春明於調查站
      證稱切結書不是其所提供，而認前開「切結書」及「土石
      方憑證（預）日報表」及「土石採取場預估收土土石方憑
      證月報表」係偽造云云，惟台碩公司申請本案土石開發案
      之負責人雖為陳春明，然觀諸前開切結書等文件提出之時
      間係90年12月14日，而該時系爭土石採取場之實際負責人
      係丁○○、戊○○，業據證人陳春明、丁○○、戊○○證
      述在卷（見第381號偵卷【一】第38頁、卷【二】第55頁
      、第19280偵卷第122頁），是前開切結書等文件非由陳春
      明親自提出，並無悖離常情之處。矧被告丙○○雖曾證稱
      切結書係陳春明所提出，然其嗣後又改稱不記得是否係陳
      春明本人提出的（見第9339號偵卷第113頁、原審卷【二
      】第103頁），被告丙○○顯因就該部分之記憶有誤而為
      前開供述，此外復查無證據足認前開切結書等文件係偽造
      ，公訴檢察官前開所指，尚非有據。
（三）本院綜合審認上開各情，並無從認定被告己○○係故意以
      要求台碩公司檢附依法無須檢附之回填土方來源證明之方
      式，拖延核發登記證以達其收賄之目的，應以證人丁○○
      指證其為使台碩公司能順利取得土石採取場登記證而自行
      交付賄款30萬元予被告己○○收受為可採。公訴意旨謂被
      告己○○及丙○○明知依當時有效適用之土石採取規則規
      定，審查核發土石採取場登記證階段，業者毋須申報「回
      填土方來源證明」，卻要求台碩公司須申請「回填土方來
      源證明」，以此方式刻意拖延土石採取場登記證之核發，
      藉此收受台碩公司丁○○30萬元賄賂云云，尚非可採。
五、被告己○○雖在審核台碩公司申請土石採取場登記證時自丁○○處收受30萬元賄款之情屬實，惟核閱台碩公司在申報開
    工後至取得土石採取場登記證為止之所有文件（指前述桃園
    縣政府94年10月26日府商公字第0940296525號函覆之「案件
    卷證」序號12、15至20、22至26等文件）及依前述各理由，
    並無從認定被告己○○、丙○○於該申請案實際之審核監督
    上有何違法情事，故並無證據認為被告己○○、丙○○關於
    此部分有何違背職務上行為。且被告己○○既非故意以要求
    台碩公司檢附回填土方來源證明拖延登記證核發之方式收受
    該筆賄款，則被告丙○○縱有依己○○之指示，在其所製作
    之開工勘驗紀錄表記載要台碩公司申報回填土方來源證明之
    事實，亦難依此即認被告丙○○有與己○○基於犯意聯絡而
    有與己○○共同收受30萬元賄賂之犯行。況依證人丁○○、
    戊○○前揭就被告己○○收受30萬元賄款經過之證述內容，
    均未提及被告丙○○有何參與收賄之情，此外遍查全卷事證
    ，亦無證據可認被告丙○○有與己○○共同收受前揭30萬元
    賄款之情事，尚難以被告丙○○與己○○同為負責勘驗審核
    台碩公司申請土石採取場登記證之承辦人員，逕行推認被告
    丙○○有共同收賄之犯行。
六、綜上所述，被告丙○○就此所為其並無與己○○共同收受賄
    賂30萬元之辯詞，應屬可採。此外，復查無其他積極證據足
    資認定被告丙○○涉有公訴人所指之上述犯行，被告丙○○
    此部分犯罪應屬不能證明
七、原審經審理結果，以無其他積極證據足資證明被告丙○○有
    公訴人所指之上開犯行，原應依法為無罪判決之諭知，然因
    起訴意旨係認被告丙○○此部分之犯行，與其上開業據起訴
    並經原審論罪科刑之職務上收受賄賂部分，有修正前刑法連
    續犯之裁判上一罪關係，爰不另為無罪判決之諭知，尚無不
    合，上訴人即檢察官提起上訴仍以：（一）依原審函調之「
    案件卷證」所示，台碩公司於申請土石採取場許可證時，已
    檢附由漢城營造有限公司於89年間出具之農地砂石回填保證
    書、同意書及切結書，被告丙○○亦於90年10月3日在其所
    填寫之本件陸上土石採取申請案審查表第二項次中，認審查
    結果為「符合」，故台碩公司在其後申請土石採取場登記證
    之階段，即無須重覆檢附相同之回填土石來源證明文件；（
    二）台碩公司於申請土石採取登記證階段之負責人陳春明否
    認於90年12月14日有檢附卷附之土石方回填來源證明（即切
    結書、日報表、月報表等），且該等證明文件亦與台碩公司
    計畫書內所檢附之切結書之書寫方式、字跡部分明顯不同，
    日報表上登記之土石採取場核准字號0005號，亦與本案之00
    06號不符，「案件卷證」內之上揭土石方回填來源證明文件
    顯係臨訟編造而夾入，該文件之營造公司載為漢城營造有限
    公司，亦與台碩公司於91年4月4日正式交予桃園縣政府土方
    來源資料所檢附之營造公司為順誠營造有限公司不符，故該
    土方回填來源證明文件顯非台碩公司提出。（三）被告丙○○雖於91年1月7日勘驗紀錄表上另載台碩公司於採區○○○
    路口未設置警示標誌，惟此一缺失為何未顯見於90年11月28
    日、90年12月5日之勘驗紀錄中？顯係被告己○○於90年12
    月19日收受30萬元賄款，被告丙○○為免隨即簽請核發登記
    證，將洩漏犯行，故於91年1月7日至現場勘驗時，另行編列
    其他理由，以掩人耳目云云，指摘原判決不當。惟台碩公司
    於申請土石採取場許可證時，雖已檢附由漢城營造有限公司
    於89年間出具之農地砂石回填「保證書」、「同意書」及「
    切結書」，然該證明文件仍與台碩公司於90年12月14日所提
    之「切結書」、「土石方憑證（預）日報表」及「土石採取
    場預估收土土石方憑證月報表」，除切結書外，其餘之資料
    均不相同，檢察官認係相同，容有誤會。至於陳春明於調查
    站雖否認90年12月14日上揭土方回填來源證明文件為其提供
    ，惟陳春明於原審已坦承本件土石開採申請案係付費委託建
    築師辦理，因建築師沒有辦出來，丁○○一直催促、抱怨，
    因伊當時已將權利轉讓給丁○○，伊就叫丁○○自己去找建
    築師談，並介紹村長姜韋良予丁○○幫忙向桃園縣政府詢問
    等語（見第381號偵卷【一】第38頁、原審卷【一】第110、
    111頁），顯見本件土石開採申請案確非陳春明本人親自辦
    理，故上揭證明文件縱非陳春明本人提供，亦無法排除代辦
    公司或丁○○等人提供，尚難僅憑陳春明個人之詞遽認上揭
    證明文件係偽造。且桃園縣政府因台碩公司90年12月14日提
    供上揭證明文件，而以91年1月3日府建公字第091000381 號
    函知台碩公司已受理審查所檢送之回填土方來源證明、切結
    書、交通路線圖等件，並敘明台碩公司須另加強其他缺失部
    分，顯見上揭土方回填來源證明文件並非被告2人臨訟方夾
    入「案件卷證」內。另被告丙○○於91年1月7日勘驗紀錄表
    上所載台碩公司於採區○○○路口未設置警示標誌之缺失，
    並無任何證據足以證明台碩公司於90年11月28日、90年12月
    5日被告丙○○至現場勘驗時亦有上揭缺失，檢察官認被告
    丙○○故意未於90年11月28日、90年12月5日勘驗紀錄表上
    記載上揭缺失，顯係臆測之詞，並無憑據。是本件尚難認被
    告丙○○確涉有此部分對於職務上之行為收受賄賂30萬元之
    事實，此業據原審判決於判決理由內均詳予論述，且並無違
    背經驗法則及論理法則。又按證據之取捨及證據證明力如何
    ，均屬事實審法院得自由裁量、判斷之職權，苟其此項裁量
    、判斷，並不悖乎通常一般之人日常生活經驗之定則或論理
    法則，且於判決內論敘其何以作此判斷之心證理由者，即不
    得任意指摘其為違法。檢察官上訴仍執陳詞，對於原審依職
    權所為之證據取捨以及心證裁量，重為爭執，仍無從使本院
    形成被告丙○○有罪之心證，且並未提出其他積極證據以供
    調查，是檢察官此部分對被告丙○○之上訴，亦為無理由，
    應一併予以駁回。
參、退回檢察官移送併辦部分：
    檢察官另行移送併案審理意旨略以：丁○○於90年底、91年
    初不詳時間，交付30萬元予被告己○○後，使得台碩公司92
    年間得以順利開工，而開工後某日再要求台碩公司丁○○續
    以支付180萬元賄款，丁○○將該事轉達戊○○後即並未再
    予支付給付，因認此部分犯罪與被告己○○上揭論罪科刑有
    罪部分，具有修正前連續犯之裁判上一罪關係，請求併予審
    理等語（臺灣桃園地方法院檢察署98年6月1日桃檢玲97偵12
    892字第43121號函移送併案審理部分），惟查，本件檢察官
    移送併案審理事實並未據公訴人於本件併同起訴，且本院認
    該部分事實與前揭經本院判決有罪之被告己○○在台碩公司
    開工前收受賄賂30萬元部分，已相隔有一段期間，且一為收
    受賄賂，一為要求賄賂，核與本案犯行，犯意各別，難謂有
    何方法結果之牽連關係或係基於概括犯意所為，本院自無從
    併予審酌，應退回由檢察官另行妥適處理，併此敘明。
據上論斷，應依刑事訴訟法第368條，判決如主文。
本案經檢察官黃柏齡到庭執行職務。
中    華    民    國    99    年    6    月     24    日
                刑事第十五庭  審判長法  官  吳昭瑩
                                    法  官  蘇隆惠
                                    法  官  吳炳桂
以上正本證明與原本無異。
如不服本判決，應於收受送達後10日內向本院提出上訴書狀，其
未敘述上訴之理由者並得於提起上訴後10日內向本院補提理由書
（均須按他造當事人之人數附繕本）「切勿逕送上級法院」。
                                    書記官  洪雅蔓
中    華    民    國    99    年    6     月    25    日
附錄本案論罪科刑法條全文：
貪污治罪條例第5條第2項第3款：
有下列行為之一者，處7 年以上有期徒刑，得併科新臺幣6 千萬
元以下罰金：
三、對於職務上之行為，要求約或收受賄賂或其他不正利益者。

司法院資訊處製作；財團法人民間司法改革基金會備份。
